臺北高等行政法院判決　　　　　　　　　　　　　　　九十年度訴字第五一八三號
　　　　　　　　　　　　　　　.
　　原　　　告　勻福企業有限公司
　　代　表　人　甲○○
　　訴訟代理人　劉邦川律師
　　複代　理人　康文毅律師
　　被　　　告　財政部臺灣省北區國稅局
　　代　表　人　林吉昌（局長）
　　訴訟代理人　乙○○
右當事人間因營利事業所得稅事件，原告不服財政部中華民國九十年六月二十二日台
財訴字第○八九○○八○三三○號訴願決定，提起行政訴訟。本院判決如左：
　　主      文
原告之訴駁回。
訴訟費用由原告負擔。
　　事      實
一、事實概要：原告八十四年度營利事業所得稅結算申報，原申報全年營業收入淨額
    為新台幣（下同）四七、八三五、六五六元，營業成本四一、○三二、四一七元
    ，營業費用六、五四四、四四九元，營業淨利二五八、七九○元，全年所得額二
    五九、二一六元，被告初查依書面審查暫行核定課稅所得額如申報數。嗣法務部
    調查局臺北縣調查站（以下簡稱台北縣調查站）查獲李文鑫集團申報或簽證案件
    涉有逃漏稅捐之嫌，將查扣資料移由被告查核審理，經被告通知原告提示當年度
    帳簿憑證供核，惟原告逾期未提示，被告乃依所得稅法第八十三條第一項規定按
    同業利潤標準淨利率百分之七（行業代號：五六九一─一一）核定營業淨利為三
    、三四八、四九五元，另加計非營業收入四二六元，核定全年所得為三、三四八
    、九二一元。原告不服，申請復查結果，未獲准變更，提起訴願，亦遭決定駁回
    ，遂向本院提起行政訴訟。
二、兩造聲明：
　(一)原告聲明：
    1.原處分及訴願決定均撤銷。
    2.訴訟費用由被告負擔。
　(二)被告聲明：
    1.請駁回原告之訴。
    2.訴訟費用由原告負擔。
三、兩造爭點：
    1.原告八十四年度營利事業所得稅結算申報，被告於核定後，可否因檢調單位查
      獲訴外人李文鑫集團申報或簽證案件涉嫌逃漏稅捐，查扣證物中有原告之資料
      ，再通知原告提示帳證供核，且再核定稅額？
    2.原告八十四年度之帳簿憑證是否因李文鑫犯罪集團案件遭調查局查扣致下落不
      明，而無法完整提示供核？
　(一)原告主張之理由：
    1.按「認定事實，須憑證據，不得出於臆測，此項證據法則，自為行政訴訟所適
      用。」、「：：：又行政官署對於人民有所處罰，須確實證明其違法之事實，
      倘不能確實證明違法事實之存在，其處罰即不能認為合法。」，改制前行政法
      院六十一年判字第七○號及三十九年判字第二號分別著有明文，本件原告八十
      四年度營利事業所得稅結算申報案件，係委由會計師辦理查核簽證。依財政部
      七十二年十一月十六日（七二）台財稅字第三八一四三號函頒會計師辦理所得
      稅查核簽證申報須知，會計師應就傳票與原始憑證逐一核對，第六條第一款規
      定，進貨是否已取得合法憑證（第十一條第三款第一目），各項有關營業及營
      業外支出帳目，應以與所有原始憑證文據、帳冊遂一詳加查核為原則（第十一
      條第四款）。凡經查明帳簿文據之記錄不相符合或與有關法令規定不符，影響
      所得之計算者，應予調整（第七條第二項）。且會計師辦理所得稅查核簽證申
      報工作，對於帳簿文據之查核及意見之表達，須保持公正嚴謹之態度，維護公
      私法益（第四條）。本件為經會計師查核簽證之案件，依其報告，並無應補徵
      稅款情事。
    2.次查「中華民國人民經會計師考試及格，取得會計師資格，領有會計師證書者
      ，得充會計師。」、「會計師之主管機關，在中央為財政部，在省（市）為財
      政廳（局）」、「請領會計師證書，應具申請書及證明資格文件，申請財政部
      核發之。」、「會計師執行業務事件，應分別依業務事件主管機關法令之規定
      辦理。」，會計師法第一條、第三條、第五條及第八條分別著有明文。本件原
      告將帳務委由會計師辦理簽證，乃信賴國家證照之審核及主管機關之監督，至
      發生李文鑫集團案，實非原告始料所及，而有關帳簿憑證因該集團之受到偵訊
      ，遭台北縣調查站查扣致下落不明，無法完整提示供核。原處分以所得稅法第
      八十三條規定依同業利潤標準核定原告所得額，顯違反信賴保護原則。
    3.末查「營利事業當年度使用之帳簿，因故滅失者，得報經該管稽徵機關核准另
      行設置新帳，依據原始憑證重行記載，依法查帳核定。營利事業當年度關係所
      得額之全部或一部之原始憑證，因遭受不可抗力災害或有關機關因公調閱，以
      致滅失者，稽徵機關得依該事業以前三個年度經稽徵機關核定純益率之平均數
      核定之。：：：營利事業之帳簿憑證，在辦理結算申報後未經稽徵機關調查核
      定前，因遭受不可抗力災害或有關機關因公調閱，以致滅失者，除其申報純益
      率已達該事業前三個年度經稽徵機關核定純益率之平均數者，從其申報所得額
      核定外，申報純益率未達前三個年度核定純益率之平均數者，應按前項規定辦
      理。：：：其經有關機關因公調閱不能如期提示調查者，並得比照前項規定，
      先予核定。但營利事業於調閱機關發還所調閱之帳簿憑證後一個月內申請查帳
      時，稽徵機關仍應接受其申請。」，營利事業所得稅查核準則第十一條著有明
      文，本件被告未依前揭規定辦理，而一律以同業利潤標準核定所得額，課徵營
      利事業所得稅，顯有違失。
　(二)被告答辯之理由：
    1.按「稽徵機關進行調查或復查時納稅義務人應提示有關各種證明所得額之帳簿
      、文據；其未提示者，稽徵機關得依查得之資料或同業利潤標準，核定其所得
      額。」，為所得稅法第八十三條第一項所明定；再按「稽徵機關對於會計師依
      本辦法代理所得稅簽證申報案件及所提供查帳報告、查帳工作底稿以及其他有
      關表報說明，倘有疑問或認為尚有應行查核事項，除得向該會計師查詢，或通
      知會計師限期補具查核說明文件，或通知會計師向委託人調閱帳簿文據並會同
      審核外，對會計師代理簽證申報案件，應就書面查核認定。但會計師逾期未提
      送帳簿文據或喪失稅務代理人資格，或其他原因致無法通告時，稽徵機關得直
      接向該委託人調取帳簿文據查核。」，為會計師代理所得稅事務辦法第十四條
      第一項所明定。又按「對於檢調單位查扣發交查核之委託李文鑫集團簽證或申
      報案件，其營利事業所得稅審查及違章之處理，請依下例原則辦理。（一）帳
      證完備者：依所得稅法及營利事業所得稅查核準則等相關法令核實認剔，如有
      違章情事，依法處罰。（二）帳證不完備：經通知補正，無法提示或提示不完
      全者：1.已取具承諾書者：視承諾內容依相關法令予以查核，違章部分並按所
      得稅法第一百十條等相關規定處罰。2.未取具承諾書者：其所得額依所得稅法
      第八十三條規定按同業利潤標準予以核定。免罰。：：：」，財政部賦稅署八
      十七年七月二十三日台稅一發八七一九五六一九七號函附「研商訂定委託李文
      鑫集團申報或簽證廠商核課營利事業所得稅及違章裁罰作業事宜」會議紀錄載
      明。
    2.經查臺北縣調查站所查扣移送之資料僅有日記帳一本、總帳二本、發票一包及
      憑證二十八本，帳簿並不完備，依會計師代理所得稅事務辦法第十四條第一項
      所規定，得直接向原告調取帳簿文據查核，通知補正，復查時通知原告於八十
      九年七月七日提示帳簿、憑證及有關文據備查，取有雙掛號送達回執附案可稽
      ，惟原告逾期仍未能提示相關帳簿文據供核，致無從就其復查事項加以審酌。
      被告依首揭法條規定及財政部賦稅署八十七年七月二十三日台稅一發第八七一
      九五六一九七號函決議之處理原則，核定全年所得額三、三四八、九二一元，
      並無不合。
    3.至原告訴稱將帳務委託會計師辦理，惟其竟涉李文鑫犯罪集團案件，有關帳簿
      憑證因而下落不明，實非原告始料所及，無法提示帳證供核實為不可抗力等語
      ，查營利事業之帳簿憑證應留置於營業場所，以備主管稽徵機關隨時查核，原
      告於八十五年五月三十一日辦竣八十四年度營利事業所得稅結算申報後，未即
      自其簽證會計師處領回帳簿憑證，並留置於營業場所，嗣因其簽證會計師涉李
      文鑫集團案，致有關帳簿憑證下落不明，無法提示帳證供核，此實難有營利事
      業所得稅查核準則第十一條第三項不可抗力災害之適用，其主張依前三年度純
      益率核定所得額，委無足採。
　　理      由
一、按「稽徵機關進行調查或復查時，納稅義務人應提示有關各種證明所得額之帳簿
    、文據；其未提示者，稽徵機關得依查得之資料或同業利潤標準，核定其所得額
    。」、「本法第八十三條所稱之帳簿文據，其關係所得額之一部或關係課稅年度
    中某一期間之所得額，而納稅義務人未能提示者，稽徵機關得就該部分依查得資
    料或同業利潤標準核定其所得額。」，所得稅法第八十三條第一項、所得稅法施
    行細則第八十一條定有明文。而其所謂未提示，兼指帳簿文據全部未提示，或雖
    提示而有不完全、不健全或不相符者之情形，亦有行政法院（現改制為最高行政
    法院）六十一年度判字第一九八號判例可資參照。又按「稅捐之核課期間，依左
    列規定：一、依法應由納稅義務人申報繳納之稅捐，已在規定期間內申報，且無
    故意以詐欺或其他不正當方法逃漏稅捐者，其核課期間為五年。」、「在前項核
    課期間內，經另發現應徵之稅捐者，仍應依法補徵或並予處罰，在核課期間內未
    經發現者，以後不得再補稅處罰。」、「經稽徵機關書面審核核定之營利事業所
    得稅結算申報案件，均應列入抽查，其範圍如左：會計師查核簽證申報案件，經
    書面審核核定者。」，亦為稅捐稽徵法第二十一條第一項第一款、第二項、營利
    事業所得結算申報書面審核案件抽查辦法第三條第一款所規定。
二、查原告八十四年度營利事業所得稅結算申報原係未列選案件，免調帳證查核，經
    被告依書面審查暫行核定後，台北縣調查站查獲李文鑫集團申報或簽證案件涉有
    逃漏稅捐之嫌，查扣證物中有原告之資料袋，以原告涉嫌漏稅函送被告處理，被
    告於八十七年十二月八日通知原告於八十七年十二月二十二日提示帳證文據供核
    ，原告未提示帳證，並於八十八年一月四日出具承諾書借回所查扣資料，並聲明
    於八十八年二月四日送回，惟逾期未予提示，復查時被告又於八十九年六月二十
    七日通知原告於八十九年七月七日提示帳簿、憑證及有關文據備查，然逾期仍未
    予提示之事實，有台北縣調查站八十七年一月二十一日板肅字八七○一一七號
    函、被告八十七年十二月八日及八十九年六月二十七日通知書暨送達回執、原告
    承諾書等影本附於原處分卷可稽，並為原告所不爭，自堪認為真正。第以原告八
    十四年度營利事業所得稅結算申報既為書面審查核定，在稅捐核課期間內，被告
    自仍得依營利事業所得稅結算申報書面審核案件抽查辦法予以抽查，況台北縣調
    查站以原告涉嫌漏稅函送被告處理，是原告主張其八十四年度營利事業所得稅結
    算申報業經被告核定，被告即不得再行調帳抽查等語，委無可取。
三、又原告所稱有關帳簿憑證因李文鑫犯罪集團之受到偵訊，遭調查局查扣致下落不
    明，而無法完整提示供核一節。經查依原處分卷所附台北縣調查站查扣函送被告
    處理之查扣資料，僅有日記簿及現金簿各一本、總分類帳二本、銷貨統一發票存
    根二十四本暨統一發票購買證二十八本，並無原告八十四年度一至十二月扣繳憑
    單、薪資表等帳簿憑證及有關文據、營業稅及營業額申報書暨繳款書、各式成本
    表等資料，此觀原告於八十八年一月四日所出具之承諾書亦明，原告所言殊難採
    信。且本件八十四年度營利事業所得稅結算申報案業經會計師於八十五年五月三
    十一日查核簽證申報，原告本應依稅捐稽徵機關管理營利事業會計帳簿憑證辦法
    第二十五條規定，於會計師查核簽證申報完竣後，將八十四年度之帳簿憑證留置
    於其營業場所，以備主管稽徵機關隨時查核，始為適法，其竟將帳簿憑證留置他
    處，其有違規定，至為顯然，自不能資為無法提供帳證之依據。況原告未能舉證
    其八十四年度帳簿憑證係經有關機關調閱或查扣以實其說，自難認其主張為真實
    。再原告八十四年度之帳簿憑證既非有關機關因公調閱，致不能提示調查供核，
    自無營利事業所得稅查核準則第十一條第四項末段規定之適用。從而被告以原告
    經通知提示帳證文據供核，逾期未為提示，乃依所得稅法第八十三條規定，按同
    業利潤標準核定營業淨利，另加計非營業收入暨核定全年所得額，揆諸首揭法條
    規定及判例，並無違誤，訴願決定予以維持，亦無不合，原告徒執前詞，聲請撤
    銷，為無理由，應予駁回。
據上論結，本件原告之訴為無理由，依行政訴訟法第九十八條第三項前段，判決如主
文。
中　　華　　民　　國　　　九十一　　年　　　六　　　　月　　　十九　　　日
                 　　　　   臺 北 高 等 行 政 法 院  第 一 庭
                             　　　　      審 判 長  法    官  鄭忠仁
                                           　　　    法    官  楊莉莉
                                                     法    官  林育如
右為正本係照原本作成。
如不服本判決，應於送達後二十日內，向本院提出上訴狀並表明上訴理由，如於本判
決宣示後送達前提起上訴者，應於判決送達後二十日內補提上訴理由書（須按他造人
數附繕本）。
中　　華　　民　　國　　　九十一　　年　　　六　　　　月　　二十一　　　日
       　　　　　　　　　　　　　　　　　　　　　　　書 記 官　林如冰
